【裁判字號】    89,訴,3971
【裁判日期】    900620
【裁判案由】    返還土地
【裁判全文】
臺灣臺中地方法院民事判決  八十九年度訴字第三九七一號
    原      告  甲○○○
    被      告  乙○○
右當事人間請求返還土地事件，本院判決如左：
    主    文
原告之訴及其假執行之聲請均駁回。
訴訟費用由原告負擔。
    事    實
甲、原告方面：
  一、聲明：
  （一）被告應將坐落臺中縣和平鄉○○段第四六五號、地目田、面積二二三０平方公尺土
        地上之梨樹予以剷除，並將上開土地返還原告。
  （二）原告願供擔保，請准宣告假執行。
  二、陳述：
  （一）緣坐落臺中縣和平鄉○○段第四六五號、地目田、面積二二三０平方公尺土地係原
        告所有，被告未經原告同意於系爭土地上種植梨樹，經原告催促返還，均置之不理
        。被告占有系爭土地顯無法律上權源，爰依民法第七百六十七條請求被告剷除系爭
        土地上梨樹後將系爭土地返回原告。
  （二）法律行為違反強制或禁止規定者，依民法第七十一條規定為無效。依原告之夫與訴
        外人田基煌於民國六十六年三月十二日訂立買賣契約時，當時有效之臺灣省山坡地
        管理辦法第六條及第八條規定，原告之夫不得將系爭土地轉讓與訴外人田基煌，是
        原告之夫郭朝水與訴外人田基煌間就系爭土地所為之耕作權讓渡契約，依法應為無
        效，是被告自無從本於其與訴外人田基煌間之契約取得任何得以對抗原告所有權之
        權利。
  三、證據：提出土地登記簿謄本影本一份、地籍圖謄本影本一份、本院八十一年簡上字第
      三二六號、八十四年度簡上字第四九號民事判決影本各乙份為證。
乙、被告方面：
  一、聲明：
  （一）原告之訴駁回。
  （二）若受不利之判決願供擔保免為假執行。
  二、陳述：
  （一）本件系爭土地，原告係繼承原告之夫郭朝水遺產而來，而訴外人郭朝水於六十六年
        三月十二日將系爭土地之耕作權及將來之承領權讓渡與另一訴外人田基煌，嗣田基
        煌於七十五年七月十五日將系爭土地以新臺幣（下同）八十五萬元讓與被告之父劉
        傳俊，本件被告占有土地係基於買賣之法律關係占有，並非無權占有，原告依民法
        第七百六十七條之規定請求被告返還系爭土地並無理由。
  （二）系爭土地原屬原住民保留地，依當時有效之臺灣省山坡地管理辦法第七條第一項第
        一款規定，山地人民對其所使用之山坡保留地、農地登記工作權，於登記後繼續工
        作滿十年時，無償取得土地所有權。本件訴外人原告之夫郭朝水雖於五十六年十一
        月十五日登記取得工作權，並於六十七年七月二十七日取得所有權，但卻於六十六
        年三月十二日將系爭土地之工作權及將來放領時之承領權讓渡予訴外人田基煌，並
        書具土地拋棄書未繼續工作而交由訴外人田基煌使用，未符合該管裡辦法繼續工作
        十年才能取得土地所有權之規定，被告已申請東勢地政事務所塗銷違法之所有權登
        記，將系爭土地回復為中華民國所有。原告取得系爭土地所有權有無效之原因，原
        告對系爭土地所有權並無所有權，故不得請求被告返還土地。
  （三）權利因拋棄而消滅，原告之夫郭朝水將系爭土地讓渡訴外人田基煌，並立土地拋棄
        書承諾對系爭土地不再主張任何權益，原告為田基煌之繼承人，自應同受拘束，對
        系爭土地不得再為主張任何權益。又按行使權利，履行義務應依誠實信用之原則，
        民法第一百四十八條定有明文。原告之夫郭朝水出賣予訴外人田基煌，嗣田基煌再
        將系爭土地轉讓予被告先父，迄今已二十五年，原告從未主張無權占有，待被告投
        入無數心力及金錢，栽植果樹，將荒撫之地變成良田，原告始主張當初之讓與契約
        無效，是縱系爭土地當時讓渡契約無效，原告權利之行使，有違誠信原則。
  三、證據：提出讓渡契約書、山地保留地轉承契約書、印鑑證明、土地拋棄書影本各一件
      、照片二幀以及本院八十九年度訴字第一四０五號判決影本一份為證。
    理    由
一、本件原告主張：伊所有坐落臺中縣和平鄉○○段第四六五號、地目田、面積二二三０平
    方公尺土地，為被告無權占用種植梨樹，爰依民法第七百六十七條規定，請求被告剷除
    系爭土地上梨樹，返還土地予原告。被告則以：原告繼承其夫郭朝水取得系爭土地，郭
    朝水業於六十六年三月十二日將系爭土地耕作權讓渡與訴外人田基煌，嗣田基煌又將系
    爭土地讓與被告之父劉傳俊，被告並非無權占用系爭土地，縱認讓渡契約因違反法令而
    無效，原告與被告毗鄰而居，早知被告占用系爭土地耕作果樹，二十年來未提出異議，
    現主張被告無權占用，有違誠信原則等語資為抗辯。
二、查坐落臺中縣和平鄉○○段第四六五號、地目田、面積二二三０平方公尺土地為山胞保
    留地，原告繼承其夫郭朝水取得所有權，而郭朝水於六十六年三月十二日將系爭土地之
    耕作權讓渡予訴外人田基煌，原告亦簽名同意，嗣田基煌於七十五年七月十五日再將耕
    作權讓與被告之父劉傳俊，現為被告占用種植梨樹等事實，有系爭土地登記簿謄本、讓
    渡契約書、承讓契約書、印鑑證明、土地拋棄書影本等附卷為證，原告對讓渡契約書上
    蓋有原告及其夫郭朝水之印文及指印，雖為不知之陳述，然讓渡契約書、土地拋棄書上
    郭朝水印文與印鑑證明印文互核一致，堪信為真實。
三、按法律行為，違反強制或禁止之規定者無效，民法第七十一條定有明文。次按山坡地保
    育利用條例第三十七條規定：「山坡地範圍內山地保留地，輔導山胞開發並取得耕作權
    、地上權或承租權。其耕作權、地上權繼續經營滿五年者，無償取得土地所有權，除政
    府指定之特定用途外，如有移轉，以山胞為限；其開發管理辦法，由行政院定之。」，
    而按行政院頒布之山胞保留地開發管理辦法（現已修正為原住民保留地開發管理辦法）
    ，係依山坡地保育利用條例第三十七條及農業發展條例第十七條第二項規定，授權制定
    之中央法規，該辦法第十五條第一項規定：「原住民取得原住民保留地之耕作權、地上
    權、承租權或無償使用權，除繼承或贈與於得為繼承之原住民、原受配戶內之原住民或
    三親等內之原住民外，不得轉讓或出租。」如有違反，除得由鄉公所收回該山胞保留地
    外，已為耕作權或地上權登記者，應訴請法院塗銷登記，租用或無償使用者，應終止契
    約，原住民保留地開發管理辦法第十六條、十九條規定分別定有明文。故具有原住民身
    分者，始能取得原住民保留地之所有權、耕作權、地上權、承租權或無償使用權；而不
    得將其權利轉讓或出租不具原住民身分者，倘有違反，依民法第七十一條規定，應屬無
    效。原告之夫郭朝水將系爭土地之耕作權讓渡予訴外人田基煌，田基煌再將耕作權讓與
    被告之父劉傳俊，惟田基煌及被告之父均無原住民身分，為兩造所不爭，是上開耕作權
    讓渡契約，均因違反前開禁止規定而無效，被告執此主張有權占用系爭土地，固無可採
    。
四、惟按行使權利，履行義務，應依誠實及信用方法，民法第一百四十八條第一項定有明文
    。本件原告之夫郭朝水將系爭土地之耕作權讓渡予田基煌，業經原告同意，郭朝水並立
    有土地拋棄書，被告先父再自田基煌受讓取得耕作權，讓渡契約之法律上效力雖係無效
    ，已如前述，但被告之所以於系爭土地耕作，既係基於原告及其夫郭朝水同意放棄耕作
    ，並同意由田基煌耕作及讓渡他人耕作而來，被告及其先父已於系爭土地耕作迄今逾二
    十五年，原告事後再主張被告無權耕作，請求返還土地，翻異先前之允諾，顯違有背誠
    實信用原則，不應准許。
五、從而，原告依民法第七百六十七條規定，請求被告將系爭土地上梨樹予以剷除，並將系
    爭土地返還原告，為無理由，應予駁回。原告之訴既經駁回，其假執行之聲請即失所依
    附，應併予駁回。
六、據上論結，本件原告之訴為無理由，依民事訴訟法第七十八條判決如主文。
中        華        民        國   九十     年      六       月     二十      日
                          臺灣臺中地方法院民事第一庭
~B法      官  吳蕙玟
右為正本係照原本作成
如對本判決上訴須於判決送達後廿日內向本院提出上訴狀
中        華        民        國   九十     年      六       月    二十六     日
~B法院書記官


司法院資訊處製作；財團法人民間司法改革基金會備份。
